# Deskriptive Statistik {#desc1} 

```{r setup3, echo = F, message=F, warning = F}
.libPaths("D:/R-library4")
knitr::opts_chunk$set(collapse = TRUE)
knitr::opts_chunk$set(dpi=800)
# knitr::opts_chunk$set(collectcode = T)
library(Statamarkdown)
library(tidyverse)
library(kableExtra)
# stataexe <- "C:/Program Files (x86)/Stata13/StataSE-64.exe"
stataexe <- "C:/Program Files/Stata16/StataSE-64.exe"
knitr::opts_chunk$set(engine.path=list(stata=stataexe))
baua <- readstata13::read.dta13("D:/Datenspeicher/BIBB_BAuA/BIBBBAuA_2018_suf1.0.dta",convert.factors = F)
```

## Metrische Variablen beschreiben 

Im vorherigen Kapitel bezog sich vor allem kategoriale Variablen (mit einer begrenzten Anzahl an Ausprägungen). Für ein metrisches Merkmal, wie zum Beispiel das Alter (`zpalter`) macht eine Häufigkeitstabelle wenig Sinn.

### Lage- und Konzentrationsmaße

Meist werden metrische Variablen mit Hilfe von Lage- und Konzentrationsmaßen beschrieben.
Klassische Lagemaße zur Beschreibung von metrischen Variablen sind bspw. Minimum und Maximum, das arithm. Mittel sowie der Median und Quantile. Auch hier haben wir bereits den wichtigsten Befehl kennen gelernt: `summarize` gibt uns einen ersten Überblick zur Verteilung einer metrischen Variable:

```{stata su1F, eval = F}
summarize zpalter
```

```{stata su1T, echo = F}
set linesize 80
qui use "D:\Datenspeicher\BIBB_BAuA/BIBBBAuA_2018_suf1.0.dta", clear
qui mvdecode zpalter, mv(9999)
summarize zpalter
```
Wir erfahren also, dass die Befragten im Mittel 47.19228 Jahre alt sind, die jüngsten Befragten 15 Jahre alt und ältesten Befragten sind 87 Jahre alt.

Mit der Option `,detail` bekommen wir eine deutlich umfangreichere Auskunft:
```{stata su2F, eval = F}
summarize zpalter, detail
```

```{stata su2T, echo = F}
set linesize 80
qui use "D:\Datenspeicher\BIBB_BAuA/BIBBBAuA_2018_suf1.0.dta", clear
qui mvdecode zpalter, mv(9999)
summarize zpalter, detail
```

Hier wird eine ganze Menge auf einmal angezeigt - die Kennzahlen sind dabei in drei Spalten organisiert: 

+ Aus der ersten Spalte erfahren wir die Quantile (`Percentiles`). Ein Quantil einer Verteilung trennt die Daten so in zwei Teile, dass `x`\% der Daten darunter und 100-`x`\% darüber liegen. Hier können wir zB ablesen, dass 25% der Befragten 38 Jahre oder jünger sind. 95% der Befragten sind <= 63 Jahre alt. Dementsprechend sind 5% der Befragten 63 Jahre oder älter. Die 50%-Grenze für das Alter (*der Median*) liegt bei 49 Jahren.[Mehr zu Perzentilen](#perc)

+ die zweite Spalte gibt uns jeweils die 4 kleinsten und größten Werte für das Alter aus: die 4 kleinsten Alterswerte sind jeweils 15,16,16,16 die größten Werte sind 81,82,83 und 87.

+ in der dritten Spalte bekommen wir eine Reihe weiterer Informationen:
  + die Zahl der Beobachtungen (`Obs`) und das arithmetische Mittel (`Mean`) [mehr zum arithm. Mittel](#mean)
  + die Streuung anhand der Standardabweichung (`Std. Dev.`) und Varianz (`Variance`) [mehr dazu](#variance)
  + sowie die Schiefe (`Skewness`) und Wölbung (`Kurtosis`) [mehr dazu](#sk_kur)


### `tabstat`

Häufig möchten wir aber vielleicht nur eine bestimmte Information. Dafür ist `tabstat` eine gute Lösung. Mit `tabstat` können wir eine ganze Reihe statistischer Kennzahlen für metrische/kontinuierliche Merkmale berechnen. Die Syntax hat dabei das folgende Format: `tabstat zpalter, s(*option*)`

Hier eine Übersicht der Kennzahlen:
```{r, ft.align = "center",message=F,warning=F, echo = F}
library(kableExtra)
opts <- options(knitr.kable.NA = "")

readxl::read_xlsx("03_tabstat.xlsx",sheet = 1) %>% 
  select(-3) %>% 
  kable() %>% 
  kable_styling(bootstrap_options = "condensed", full_width = F,font_size = 11) %>% 
  column_spec(1,monospace = TRUE)
```

Hier ein Bespielbefehl für die Berechnung des arith. Mittels, des Medians, der Varianz und des Varianzkoeffizienten mit `tabstat`:
```{stata tabstatF, eval = F}
tabstat zpalter, s(mean median var cv)
```

```{stata tabstatT, echo = F}
set linesize 80
qui use "D:\Datenspeicher\BIBB_BAuA/BIBBBAuA_2018_suf1.0.dta", clear
qui mvdecode zpalter, mv(9999)
tabstat zpalter, s(mean median var cv)
```

Allerdings lassen sich mit `tabstat` nicht beliebige Quantil-Grenzen (nur für 5,10,25,50,75,90,95,99) berechnen, dafür können wir `centile` nutzen:
```{stata centileF, eval = F}
centile age, centile(35)
```

```{stata centileT, echo = F}
set linesize 80
qui use "D:\Datenspeicher\BIBB_BAuA/BIBBBAuA_2018_suf1.0.dta", clear
qui mvdecode zpalter, mv(9999)
centile zpalter, centile(35)
```
Aus den Angaben unter `Centile` erfahren wir, dass 35% der Befragten im Datensatz sind 44 Jahre alt oder jünger sind. Dementsprechend sind 65% der Befragten 44 Jahre oder älter.

### Kennzahlen vergleichen mit `tabstat` {#by_vgl}

Interessant sind diese Kennzahlen auch wieder erst im Vergleich zwischen Gruppen. Hierfür steht uns die `by()`-Option von `tabstat` zur Verfügung. Bspw. können wir die Altersangaben von Männern und Frauen vergleichen, indem wir in `tabstat` die Option `by(S1)` verwenden:

```{stata bytabstF, eval = F}
tabstat zpalter, s(mean median var cv) by(S1)
```
```{stata bytabstT, echo = F}
set linesize 80
qui use "D:\Datenspeicher\BIBB_BAuA/BIBBBAuA_2018_suf1.0.dta", clear
qui mvdecode zpalter, mv(9999)
tabstat zpalter, s(mean median var cv) by(S1)
```

Wir sehen hier also, dass sowohl das arith. Mittel als auch der Median des Befragtenalters bei Frauen höher ist als bei Männern. Außerdem ist die Streuung bei Männern höher als bei Frauen.

Eine andere Option ist es, auf den `if`-Befehl zurückzugreifen - siehe [hier](#if_vgl)


### Gini-Koeffizient {#gini}

Zur Beschreibung der (Ungleich-)Verteilung von metrischen Variablen, insbesondere bei Einkommens- und Vermögensdaten wird häufig der Gini-Koeffizient verwendet. Der Gini-Koeffizient beruht auf der Fläche zwischen der Lorenzkurve und der Gleichverteilung. Auf der x-Achse werden die kumulierten Perzentile der Befragten abgetragen, auf der y-Achse die Perzentile des HH-Einkommens:



```{r gini_plot1, echo=F, warning=F, message=F, out.height="75%", out.width="75%", fig.align="center"}
gdf2 <- 
  data.frame(id = 1:5) %>% 
  mutate(eq = 1, ineq = id/5*5/3, w = 6-id ) %>% 
  mutate(across( matches("eq"), ~ cumsum(.x),.names = "{col}_{fn}")) %>% 
  uncount(w,.id = "x") %>% 
  mutate(eq2 = ifelse(lead(id)==id | id == 5,NA,eq_1))

  gdf2 %>% 
  ggplot(.,aes(x = 6-x,y = ineq)) +
  geom_col(color = "grey25", aes(fill = factor(id,levels=5:1))) +
  geom_line(data = data.frame(x=1:5),  aes(y = 1:5,x=1:5), color = "#EEDA9DFF", size = .5) +
  geom_point(data = data.frame(x=1:5),  aes(y = 1:5,x=1:5), fill = "#EEDA9DFF", size = 3, shape= 21, color = "grey25", stroke = .25)+
  geom_text(aes(label = id,y = ineq_1-ineq/2, color = factor(id,levels=5:1) )) + 
    scale_x_continuous(breaks = 1:5, labels = c("kleinster","2.kleinster","3","zweitgrößter","größter")) +
    scale_y_continuous(breaks = 0:5, labels = paste0(seq(0,100,20),"%") ) +
    scale_fill_manual(values = paletteer::palettes_d$dutchmasters$pearl_earring[2:6]) +
    scale_color_manual(values = c("grey25","grey25","grey98","grey25","grey25")) +
    guides(fill = "none", color = "none") +
    labs(y = "Anteil am Gesamtwert", x = "Sortierte Beobachtungen") +
    theme_minimal(base_size = 11) +
    theme(panel.grid.major.x = element_blank(),panel.grid.minor.x = element_blank())
```

```{r gini_plot, echo=F, warning=F, message=F, out.height="75%", out.width="75%", fig.align="center"}
gdf <- baua %>% 
  mutate(across(F518_SUF,~ifelse(.x %in% 99998:99999,NA,.x)) ) %>%  
  select(intnr, F518_SUF) %>% 
  na.omit() %>% 
  arrange(F518_SUF) %>% 
  mutate(pct_id = 1:n()/n(),
         pct_di05 = cumsum(F518_SUF/sum(F518_SUF)),
         sampl = runif(n = nrow(.)))

gini_ann_df <- gdf %>% 
  filter(sampl<.0025, between(pct_id,.5,.6 ) ) %>% slice(1) %>%
  mutate(lab_lo = "Lorenzkurve", 
         labl = paste0("Lorenzkurve (aus Beobachtungen):\n\"",
                       round(pct_id*100,0),"% der Befragten verfügen über\n",
                       round(pct_di05*100,0),"% des gesamten HH-Einkommens\""),
         labl1 = paste0("(Theoretische) Diagonale:\n\"",
                       round(pct_id*100,0),"% der Befragten verfügen über\n",
                       round(pct_id*100,0),"% des gesamten HH-Einkommens\""),
         labl2 = "Gini Koeffizient:\nFläche zwischen Diagonale und Lorenzkurve\nim Verhältnis zu Fläche unter Lorenzkurve (weiß)\n(0=Gleichverteilung,1=Maximale Konzentration)")

ggplot(gdf, aes(x = pct_id, y = pct_di05)) + 
  geom_ribbon(aes(ymin = pct_di05, ymax = pct_id, xmin = pct_id, xmax = pct_id), fill = "#1BB6AF" ) +
  geom_line(aes(y = pct_id), linetype = 2, size = .95, color = "#172869") + # Diagonale
  geom_line(size = .5, color = "#9ED80B") + # Lorenzkurve
  geom_segment(data = gini_ann_df, aes(xend = pct_id, x = pct_id , y = 0, yend = pct_id), size = .35, linetype = 2) + # gestrichelte Linie
  geom_segment(data = gini_ann_df, aes(xend = pct_id, x = 0 , y = pct_id, yend = pct_id), size = .35, linetype = 2) + # gestrichelte Linie
  geom_segment(data = gini_ann_df, aes(xend = pct_id+.0035, x = pct_id+.05 , y = pct_di05- .15, yend = pct_di05-.0075), arrow = arrow(length = unit(.02,"npc"),type = "closed")) + # lorenzkurve pfeil
  geom_label(data = gini_ann_df, aes(label=labl,x = pct_id+.05, y = pct_di05- .15), hjust = 0, fontface = "italic", size = 3.2, 
             color = "grey25", fill = alpha("#9ED80B",.75)) + # lorenzkurve label
  geom_segment(data = gini_ann_df, aes(xend = pct_id, x = pct_id-.05 , y = pct_id + .3, yend = pct_id), arrow = arrow(length = unit(.02,"npc"),type = "closed")) + # diagonale pfeil
  geom_label(data = gini_ann_df, aes(label=labl1,x = pct_id-.05, y = pct_id + .3), hjust = 1, fontface = "italic", size = 3.2, 
             color = "grey95", fill = "#172869") + # diagonale label
  geom_segment(data = gini_ann_df, aes(y = .62, x = .03, xend = .4, yend = .3)) + # Fläche / Gini Linie
  geom_point(data = gini_ann_df, aes(y = .3, x = .4), shape = 15, size = 2.75) + # Fläche / Gini -> Rechteck statt Pfeil
  geom_label(data = gini_ann_df, aes(label=labl2,  y = .62, x = .025), hjust = 0, fontface = "italic", size = 3.2, 
             color = "grey15", fill = "#1BB6AF") + # Gini Label
  geom_point(data= filter(gdf,sampl<= 0.0151), size = 1.5, color = "#FF5300") +
  scale_x_continuous("Kumulierter Befragtenanteil", labels = scales::percent_format(accuracy = 1L)) +
  scale_y_continuous("Kumulierter Einkommensanteil", labels = scales::percent_format(accuracy = 1L)) +
  theme_minimal(base_size = 11) +
  coord_cartesian(x =c(0,1),y =c(0,1),expand = F)
```
Den Gini-Koeffizienten können wir mit `fastgini` berechnen, allerdings müssen wir diesen Befehl erst (einmalig) installieren:
```{stata giniF, eval = F}
ssc install fastgini
fastgini F518_SUF
```
```{stata giniT, echo = F}
set linesize 80
qui use "D:\Datenspeicher\BIBB_BAuA/BIBBBAuA_2018_suf1.0.dta", clear
qui mvdecode F518_SUF, mv(99998/99999)
fastgini F518_SUF
```

Leider funktioniert `by(S1)` bei `fastgini` nicht, wir müssen hier auf die Variante mit [`if`](#if_vgl) zurückgreifen:

```{stata gini2F, eval = F}
fastgini F518_SUF if S1 == 1
```
```{stata gini2T, echo = F}
set linesize 80
qui use "D:\Datenspeicher\BIBB_BAuA/BIBBBAuA_2018_suf1.0.dta", clear
qui mvdecode F518_SUF, mv(99998/99999)
fastgini F518_SUF if S1 == 1
```

```{stata gini3F, eval = F}
fastgini F518_SUF if S1 == 2
```
```{stata gini3T, echo = F}
set linesize 80
qui use "D:\Datenspeicher\BIBB_BAuA/BIBBBAuA_2018_suf1.0.dta", clear
qui mvdecode F518_SUF, mv(99998/99999)
fastgini F518_SUF if S1 == 2
```
$\Rightarrow$ *Wo sind die Einkommen also ungleicher verteilt?*[^033]

[^033]: Der etwas höhere Wert des Gini-Koeffizienten legt nahe, dass die Einkommen bei Frauen (`S1`=2) etwas stärker ungleich verteilt als bei Männern (`S1`=1).


Anmerkung: hier wurden die Missings in `F518_SUF` mit `mvdecode F518_SUF, mv(99998/ 99999)` ausgeschlossen.


## Übungen 3

### Übung 3-1 {#met}  


(@) Laden Sie den BIBB/BAuA Erwerbstätigenbefragung 2018 (`BIBBBAuA_2018_suf1.dta`). Analysieren Sie die Einkommensangaben (`F518_SUF`):
    + Denken Sie daran, die fehlenden Werte für `F518_SUF` mit als Missing zu überschreiben! (bspw. `mvdecode`, sehen Sie mit `labelbook F518` Codebuch nach, welche Werte als fehlende Angaben zu betrachten sind)
(@) Betrachten Sie die Einkommensangaben mit `summarize`
    + Für wie viele Beobachtungen haben Sie eine gültige Angabe (nicht-Missing)?
    + Wo liegt das arith. Mittel für die Einkommensangaben?
    + Wie können Sie sich den Median mit Hilfe von `summarize` ausgeben lassen?
    + Bei welchem Wert liegt die 75%-Perzentilsgrenze?

(@) Verwenden Sie jetzt `tabstat`, um folgende Kennzahlen für `F518_SUF` zu berechnen:
    + Das arithm. Mittel, den Median, das 25%- und 75%-Quartil sowie die Varianz und den Variationskoeffizienten - was sagen Ihnen die Werte jeweils?
    + Berechnen Sie nun alle Werte getrennt für Männer und Frauen (Variable `S1`) - welche Werte erhalten Sie jeweils für die Kennzahlen?
    + Vergleichen Sie die Werte! Wie unterscheiden sich die Einkommensangaben zwischen Männern und Frauen?
  
(@) Berechnen Sie den Gini-Koeffizenten für `F518_SUF`! (Denken Sie daran, vor der ersten Verwendung `fastgini` zu installieren - siehe [hier](#gini))

